【裁判字號】    88,訴,3093
【裁判日期】    890531
【裁判案由】    遷讓房屋等
【裁判全文】
臺灣臺中地方法院民事判決  八十八年度訴字第三○九三號
    原      告  甲○○
    訴訟代理人  劉  喜  律師
    被      告  丙○○        .
                乙○○○      .
                丁○○        .
    右三人共同
    訴訟代理人  陳榮昌  律師
右當事人間請求遷讓房屋事件，本院判決如左：
    主      文
被告丙○○、乙○○○應將坐落台中縣大里市○○○段第一二八之七四地號土地及其
上之建物，即建號第四七四四號、門牌台中縣大里市○○路一段一五五號房屋交付原
告。
被告丁○○應自坐落台中縣大里市○○○段第一二八之七四地號土地上之建物，即建
號第四七四四號、門牌台中縣大里市○○路一段一五五號房屋遷出，並將該基地返還
原告。
被告丙○○、乙○○○應給付原告新台幣壹佰零萬捌仟肆佰貳拾元及自民國八十
八年十月八日起至清償日止按年息百分之五計算之利息。
訴訟費用由被告負擔。
本判決於原告以新台幣捌拾萬元為被告供擔保後得假執行。但被告如於假執行程序
實施前，以新台幣貳佰肆拾捌萬元為原告預供擔保，得免為假執行。
    事      實
甲、原告方面：
一、聲明：除假執行之擔保金額外，如主文所示。
二、陳述：
（一）緣原告於民國八十七年十月十八日向被告丙○○、乙○○○（下稱被告二人）
      簽訂買賣契約，購買坐落台中縣大里市○○○段第一二八之七四地號土地及其
      上建號第四七四四號、門牌台中縣大里市○○路一段一五五號房屋一棟（下稱
      系爭房地）與坐落台中縣大里市○○○段第一一七之三四五地號土地及其上門
      牌台中縣大里市○○路一段一二五號房屋，約定房地總價新台幣一千二百三十
      八萬元，付款方法約定：１、原告於八十七年十月二十六日支付第一次款即定
      金一百八十萬元。２、在增值稅單開出後，由原告代被告二人繳納一百三十八
      萬元，作為第二次房地價款（實際代繳增值稅款一百三十二萬零六百五十一元
      ）。３、賣方（即被告二人）在台中市第七商業銀行之貸款九百萬元由買方（
      即原告）重新借貸，即由原告借新還舊充作上開房地之部分價金，被告則免除
      該九百萬元之債務。剩餘二十萬元則於過戶當日給付充作尾款，而原告已依約
      履行買受人義務，且系爭房地之所有權業已登記為原告所有，被告二人自應依
      買賣契約之法律關係，將系爭房地交付原告。
（二）又原告為履行契約，曾代被告丙○○繳納土地增值稅一百三十二萬零六百五十
      一元，並代繳被告二人所積欠之土地、房屋稅共計十一萬九千八百四十八元與
      土地稅捐罰款三萬零一百五十二元，且在履行契約之過程中，因被告未按期繳
      交貸款利息，致銀行聲請法院拍賣系爭房地，原告為免系爭房地及上開坐落台
      中縣大里番子寮段第一一七之三四五地號土地及其上門牌台中縣大里市○○路
      一段一二五號房屋（連同系爭房地以下合稱上開房地）遭拍賣，致契約無法履
      行，乃代被告二人繳交二筆貸款利息四十二萬零二百五十元、三十五萬一千四
      百四十二元，並另代被告二人繳納八十八年三月份銀行利息十萬零四百七十五
      元及執行費用七萬五千六百零五元後，第七商業銀行始撤回強制執行，上開原
      告共代被告二人繳納二百四十一萬八千四百二十三元，扣除原告依約定應代繳
      一百三十八萬元充作第二次房地價款，原告計多代被告二人墊款一百零三萬八
      千四百二十三元，自得依無因管理之法律關係請求被告二人返還上開代墊款項
      。
（三）系爭房地之所有權既已屬原告所有，然現由被告占有中，而被告丁○○係被告
      丙○○、乙○○○之子，被告均無占有系爭房地之正當權利，是被告占有系爭
      房地已屬無權占有，原告自得本於所有權之作用，請求被告遷讓系爭房地，並
      交還系爭房地。
（四）對被告抗辯之陳述：
      被告二人因積欠第七商業銀行本金利息未還，故第七商業銀行向法院聲請拍賣
      上開房地，第一次拍賣之拍賣底價僅為九百五十萬元，而原告係以高達一千二
      百三十八萬元向被告二人購買上開房地，高出拍賣底價二百八十八萬元，故獲
      利者應是被告二人；又因原告在購屋之時得知被告二人債務頗多，恐在支付房
      屋價款後無保障，乃與被告二人協議另以設定抵押權予原告之方式保障原告權
      利，且同時約定如被告二人無法履行出賣人義務時，則需依中央銀行基本放款
      利率補貼利息予原告，方屬公允，是兩造間之法律關係確係買賣而非借款，亦
      無流質契約之可能。
三、證據：不動產買賣契約書一件、土地登記簿謄本、建物登記簿謄本各二件、監證
    費繳納通知書乙紙、買賣所有權移轉契約書一份、本院民事執行處通知一件、增
    值稅單一張、地價稅單二張、房屋稅單四張、存摺影本一份、貸款繳款收據一份
    、原告與第七商業銀行和解中所書立之手稿一份（均係影本）、現場照片十八張
    為證，並聲請訊問證人王大政、宋□蓁及請求本院履勘現場。
乙、被告方面：
一、聲明：
（一）駁回原告之訴及假執行之聲請。
（二）如受不利判決，願供擔保請准宣告免為假執行
    。
二、陳述：
（一）依兩造買賣契約第二條約定，原告應於契約成立之時給付被告定金二百萬元，
      並作為第一次房地價款，然原告自承僅給付被告一百八十萬元，又原告自陳代
      墊被告二人應繳納之款項達二百四十一萬餘元，苟上開房地之過戶費用如此龐
      大且須由被告繳納，被告何以要出售上開房地，再依契約約定，兩造應於八十
      七年十月二十二日至代書事務所履行辦理上開房地登記手續，何以向地政機關
      辦理登記之「買賣所有權移轉契約書」之立約日期為八十八年三月十日？足見
      被告二人並未將上開房地出售予原告。
（二）又如原告所稱抵押權之設定係擔保買賣契約之履行，因非屬借款，故應無利息
      之約定，然依卷附之抵押權設定契約書中，兩造除有利息之約定外，並有遲延
      利息及違約金之約定，顯見該抵押權之設定係借款之擔保；而該抵押權設定契
      約書上關於債務清償日期之約定係載明「於每次票據或借款內訂定」，故本件
      如係買賣，殊無出賣人於收受價款後，反要簽發票據交予買受人，是以被告二
      人並非將上開房地出售予原告，而係向原告借款，並支付高額利息。退步言之
      ，縱本件買賣契約成立，亦屬流質契約而無效。
（三）原告於八十七年十月二十六日交付被告二人之一百八十萬元，若真係上開房地
      買賣價款，何以被告二人於當日即以上開房地買賣價款之部分金額向銀行支付
      上開房地之貸款利息及違約金，益證原告所稱買賣係屬捏造。
三、證據：提出存摺影本一份為證。
丙、本院依職權函台中縣大里地政事務所調取係爭房地與坐落台中縣大里番子寮段第
    一一七之三四五地號土地及其上門牌台中縣大里市○○路一段一二五號房屋之抵
    押權登記申辦文件及函第七商業銀行查明撤回強制執行之原因。
    理      由
一、本件原告主張其於八十七年十月十八日簽訂買賣契約書，以一千二百三十八萬元
    向被告二人購買上開房地，並已給付第一次款即定金一百八十萬元，復為使契約
    順利履行，代被告二人墊款一百零三萬八千四百二十三元，並以借新還舊之方式
    承受貸款九百萬元，充作價金，剩餘二十萬元則於過戶當日給付充作尾款，並已
    依約履行買受人義務，且系爭房地之所有權業已登記為其所有，被告二人自應依
    買賣契約之法律關係，將系爭房地交付原告，又被告二人因在售屋時債務狀況不
    佳，其恐在支付房屋價款後無保障，乃與被告二人協議另以設定抵押權之方式以
    保障權利，且同時約定如被告二人無法履行出賣人義務時，則需依中央銀行基本
    放款利率補貼利息，方屬公允，是兩造間之法律關係確係買賣而非借款，亦無流
    質契約之可能。因系爭房地現由被告占有中，而被告丁○○係被告二人之子，被
    告均無占有系爭房地之正當權利，是被告占有系爭房地已屬無權占有，原告自得
    請求被告遷讓並交還系爭房地等語；被告則以如原告所稱抵押權之設定係擔保買
    賣契約之履行，因非屬借款，故應無利息之約定，然依卷附之抵押權設定契約書
    中，兩造除有利息之約定外，並有遲延利息及違約金之約定，顯見該抵押權之設
    定係借款之擔保，且依該買賣契約約定之過戶日期與實際過戶日期不同，足認該
    買賣契約應屬流質契約，依法無效等語置辯。
二、原告主張於八十七年十月十八日與被告二人就上開房地簽訂買賣契約書，且已交
    付一百八十萬元予被告二人，而上開房地曾經第七商業銀行查封、拍賣，底價訂
    為九百五十萬元，嗣因清償撤回強制執行，亦曾設定抵押權予原告，且系爭房地
    業已登記為原告所有，目前由被告占有中之事實，業據原告提出不動產買賣契約
    書一件、系爭房地土地登記簿謄本與建物登記簿謄本各一件、買賣所有權移轉契
    約書一份、本院民事執行處通知一件（均為影本）、照片十八張為證，並有第七
    商業銀行回函一份在卷可稽，且為被告所不爭執，自堪信為真實。原告另主張其
    已依買賣契約約定，履行買受人義務，且在履行契約過程中，為確保上開房地能
    順利過戶及免於被拍賣，以有利於被告二人之方法，代被告二人墊款一百零三萬
    八千四百二十三元，且係因被告二人債務狀況不佳，為擔保買賣契約能履行，始
    再設定抵押權登記，該買賣契約非流質契約之事實，亦據其提出增值稅單一張、
    地價稅單二張、房屋稅單四張、原告與第七商業銀行和解中所書立之手稿一份、
    存摺影本一份為證，被告二人雖辯稱該一百八十萬元係屬借款，不可能持收到之
    買賣價金繳納貸款利息，故上開買賣契約書並不成立，縱係成立亦係流質契約，
    應屬無效，且伊二人並未委託原告代墊上開款項云云，並提出存摺影本一份為證
    ，然為原告所否認，經查：（一）原告已依兩造買賣契約之付款方法履行契約，
    並就系爭房地完成所有權移轉登記之情，業據提出貸款繳款收據一份、土地及建
    物登記謄本各一件為證，被告亦不否認收到原告所交付之第一期款一百八十萬元
    ，再參以兩造買賣契約附註欄所約定：「尾款新台幣二十萬元正待過戶完畢當日
    交付」等語，足認原告確依契約約定履行買受人義務後，始取得系爭房地之所有
    權。又被告二人雖提出之存摺影本一份，但僅足證明曾在第七商業銀行繳納貸款
    利息及違約金，尚不足以認定上開買賣契約係屬虛偽。另證人即辦理兩造上開房
    地買賣事宜之代書王大政到庭結證稱：「‧‧‧是先寫買賣契約，買賣價金及付
    款方式先談好，第二天雙方說要辦抵押權登記，我拿抵押權設定之書類給他們簽
    名蓋章‧‧‧當時簽買賣契約書時，並未說要辦抵押權設定，是第二天才說要辦
    抵押權設定‧‧‧我不知道為何要再設定抵押，也不知是否有借錢，我當時有念
    買賣契約書的內容給兩造聽，抵押權設定我也有問雙方之意見，雙方約定之價款
    與市價差不多。」等語（見本院八十九年一月十二日言詞辯論筆錄），證人宋□
    蓁亦到庭結證稱：「我是介紹買賣的，丙○○到我家要求我幫他找人買賣房子或
    借錢，後來我介紹甲○○，當時總價約定一千二百八十萬元，頭期款一百八十萬
    元‧‧‧去年六、七月間丙○○跟我說房子被查封。在買賣契約簽約之後一個禮
    拜，翁先生（原告之父）去銀行查後說丙○○在銀行還有欠款‧‧‧。」等語（
    見本院八十九年二月十六日言詞辯論筆錄），由上開證人王大政等二人之證言以
    觀，足認兩造間就上開房地，確係因意思合致始訂立買賣契約書。（二）而系爭
    房地經本院至現場履勘結果：第一層騎樓放置販賣檳榔使用之櫃台，脫水機（檳
    榔專用）各一台；客廳沙發、桌椅、高腳椅二張、腳踏車二台及其他雜物；第二
    層兩間房間，一間已騰空，另一間還有木床、衣櫥、衣物等，此有本院八十八年
    十一月十一日勘驗筆錄附卷足憑，顯見系爭房地現係有人居住，被告丁○○亦不
    否認仍占用系爭房地，則系爭房地之所有權既屬原告所有，被告丁○○無合法權
    源占用，應屬無權占有甚明。（三）再者，被告在與原告簽訂買賣契約之時，經
    濟狀況確屬不佳，且設定抵押權予原告之時，係經雙方合意後為之，又上開房地
    嗣曾經法院查封等情，業經證人宋□蓁證稱屬實，已如前述，被告二人亦不否認
    抵押權設定契約書上之簽章係屬真正之事實，則上開抵押權之設定既屬真正，是
    原告陳稱係因簽約後發現被告二人尚積欠多筆債務，為保障其權利，始與被告二
    人合意設定抵押權登記，並約定遲延利息等語，基於契約自由原則，與法尚無相
    違，是難以此遽認上開買賣契約係屬流質契約。另兩造買賣契約既已成立，而上
    開房地在未過戶予原告之前又曾遭法院查封，則原告為使上開房地能順利過戶及
    避免上開房地遭法院拍賣所代繳之增值稅、規費、執行費用等款項，顯係對被告
    二人有利之行為，亦應不違反被告二人可得推知之意思為之，況上開費用在兩造
    買賣契約中並未約定須由原告繳納，依規定亦須由被告二人負擔，又被告二人對
    未繳納原告所提上開房地之各項稅款、執行費用及貸款利息之事實並不爭執，則
    上開費用既係由原告代被告二人所支出之必要及有益費用。被告雖抗辯兩造買賣
    契約不成立，縱係成立，該契約係屬流質契約而無效，亦無繳納上開原告代墊費
    用之義務云云，然未能舉證以實其說，是被告之抗辯，洵無足取，原告上開之主
    張自屬有據。
三、從而，原告基於買賣契約之法律關係，請求被告丙○○、乙○○○交付系爭房地
    ，另基於所有權之法律關係，請求被告丁○○將系爭房屋騰空，並返還系爭土地
    ；另基於無因管理之法律關係，請求被告二人給付一百零三萬八千四百二十三元
    及自起訴狀繕本送達翌日即八十八年十月八日起至清償日止按年息百分之五計算
    之利息，為有理由，應予准許。
四、兩造均陳明願供擔保請准宣告假執行或免為假執行，經核均無不合，爰各酌定相
    當之擔保金額併准許之。
五、本件為判決之基礎已臻明確，兩造其餘攻擊防禦方法，核與判決基礎無影響，及
    無再予審酌之必要，併予敘明。
六、據上論結，本件原告之訴為有理由，依民事訴訟法第七十八條、第八十五條第一
    項前段、第三百九十條第二項、第三百九十二條，判決如主文。
中      華      民      國    八十九    年      五      月    三十一    日
                                    臺灣臺中地方法院民事第四庭
~B法      官  王世華
右為正本係照原本作成
如不服本判決，應於判決送達後二十日內，向本院提出上訴狀。
中      華      民      國    八十九    年      五      月    三十一    日
~B法院書記官  詹貴珍


司法院資訊處製作；財團法人民間司法改革基金會備份。
